最  高  行  政  法  院  判  決
109年度上字第957號
上  訴  人  蔡龍泉                                      
訴訟代理人  金昌民  會計師


被 上訴 人  財政部北區國稅局

代  表  人  王綉忠              
上列當事人間綜合所得稅事件，上訴人對於中華民國109年7月30
日臺北高等行政法院108年度訴字第1758號判決，提起上訴，本
院判決如下：
　　主  文
上訴駁回。
上訴審訴訟費用由上訴人負擔。
　　理  由
一、上訴人104年度綜合所得稅結算申報，未列報其持有未上市
    、未上櫃且未登錄興櫃公司之寶虹科技股份有限公司（下稱
    寶虹公司）股票作價抵繳翔名科技股份有限公司（下稱翔名
    公司）股款超過其取得成本部分之證券交易所得，經被上訴
    人依查得資料，核算應課稅證券交易所得新臺幣（下同）64
    ,359,113元，證券交易所得稅額9,653,866元，並按所漏稅
    額9,653,866元處0.5倍罰鍰4,826,933元。上訴人不服，申
    請復查，經復查決定（下或稱原處分）改按所漏稅額處0.4
    倍罰鍰3,861,546元，追減罰鍰965,387元，其餘復查駁回。
    上訴人對復查駁回部分仍不服，提起訴願經決定駁回後，提
    起行政訴訟，並聲明：原處分不利於其部分及訴願決定均撤
    銷，經臺北高等行政法院（下稱原審）108年度訴字第1758
    號判決（下稱原判決）駁回。上訴人不服，遂提起本件上訴
    ，並聲明：原判決廢棄；復查決定不利於上訴人部分及訴願
    決定均撤銷。
二、上訴人起訴主張、被上訴人在第一審的答辯，均引用原判決
    的記載。
三、原審斟酌全辯論意旨及調查證據之結果，以：
  ㈠證券交易所得部分：
　1.依行為時（民國93年5月5日修正）企業併購法第29條規定，
    個人如因所投資公司進行股份轉換，被他公司收購為100%持
    股子公司，而讓與原持有股票，以繳足他公司發行新股之股
    款者，該股票所抵繳股款金額超過其取得成本部分，即為因
    證券交換所發生之增益，屬所得稅法所稱「證券交易所得」
    ，於個人證券交易所得稅恢復課徵期間（即102年1月1日起
    至104年12月31日止），應課徵證券交易所得稅。翔名公司
    以發行新股為對價收購寶虹公司全部已發行股份；上訴人為
    寶虹公司股東，其未依行為時企業併購法第12條第1項第5款
    規定，於寶虹公司決議股份轉換之股東會集會前或集會中，
    以書面或口頭表示異議，並請求寶虹公司按當時公平價格，
    收買其持有之股份，顯見寶虹公司與翔名公司之股份轉換契
    約約定，由寶虹公司股東以股份轉換基準日所持有該公司股
    票，以1:1之換股比例，按當日翔名公司股票收盤價格，抵
    繳翔名公司股票股款之條件，為上訴人所同意；該股份轉換
    基準日為104年4月30日，在證券交易所得稅復徵期間，則除
    法律另有減免規定外，上訴人就其以寶虹公司股票抵繳翔名
    公司發行新股之股款，該股票所繳足翔名公司新股股款之金
    額超過其取得成本部分，屬上訴人之證券交易所得，自應課
    徵所得稅。
　2.從現行（104年7月8日修正）企業併購法第39條立法沿革可
    知，該規定於該法制定時，原列第34條，嗣於93年修正，繼
    於104年修正並移列為現行法第39條，惟該條文自制定至其
    後2度修正，對公司因進行分割、收購或合併而為財產或股
    權移轉所生稅捐，均僅就印花稅、契稅、證券交易稅予以免
    徵，至與所得稅性質相類之土地增值稅，則准予先記存而於
    再移轉時徵收，並非予以免徵；該條文於104年修正時，正
    值個人證券交易所得稅復徵期間（102年1月1日至104年12月
    31日），惟就公司進行併購而為有價證券移轉者，其第1項
    第3款仍規定僅有因而發生之證券交易稅免徵，未將證券交
    易所得稅納入減免範圍或准予記存，足徵立法者無意將證券
    交易所得稅納入因企業併購所得減免之稅捐範圍（茲應說明
    者，104年7月8日修正之現行企業併購法第39條雖因定自公
    布後6個月施行，以致於105年1月8日生效時，個人證券交易
    所得稅依104年12月2日修正公布之所得稅法第4條之1規定，
    自105年1月1日起又停止課徵，惟由企業併購法及所得稅法
    修訂之時序，可知立法者係在個人證券交易所得稅尚應課徵
    之期間，即修正企業併購法，惟修正後之現行第39條仍無證
    券交易所得稅得予減免之規定）。又經濟部92年7月25日經
    商字第09202146940號令旨在說明當時之公司法第156條第6
    項「公司設立後得發行新股作為受讓他公司股份之對價」與
    企業併購法所定股份轉換制度之差異，該令既非稅捐稽徵主
    管機關所為，且無一語敍及個人因所投資公司依企業併購法
    規定為股份轉讓，而交換取得他公司股票之情形，得予免徵
    證券交易所得稅。另現行企業併購法第44條第1項及第3項，
    係就公司以讓與全部或主要之營業或財產予他公司及分割等
    2種方式，取得有表決權之股份達全部交易對價百分之80以
    上，並將取得之股份全數轉讓予股東之情形，規定因讓與營
    業或財產及分割而產生之所得，得免徵營利事業所得稅，與
    個別股東取得之股份得否免稅無關；被上訴人於原審108年
    度訴字第1649號答辯係說明寶虹公司與翔名公司間之股份轉
    讓，並非前者將全部或主要之營業或財產讓與後者，未發生
    所得，無企業併購法第44條規定之適用，非謂寶虹公司股東
    因股份轉讓而交換取得翔名公司股票所生增益，非屬證券交
    易所得而無須課稅。再者，財政部101年8月15日台財稅字第
    10104557770號函乃針對金融控股公司以新股及現金取得金
    融機構全部已發行股份之情形，認為該金融機構股東以原持
    有金融機構之股份所換得金融控股公司股份，得適用金融控
    股公司法第28條第4款規定免徵所得稅；本件翔名公司與寶
    虹公司間之股份轉讓，與該函之設題即金融控股公司以新股
    及現金取得金融機構全部已發行股份之情形有別，無從比附
    援引。
　3.企業併購法所定「股份轉換」，係指收購公司以其股份為對
    價（企業併購法第4條第5款於104年7月8日修正增列「現金
    」或「其他財產」亦得為併購之對價），取得他公司全部已
    發行股份，他公司成為其100%持股子公司之行為。換言之，
    被收購公司並未因進行股份轉換而歸於消滅，而係成為收購
    公司100%持股之子公司，是就被收購公司之股東而言，其交
    易態樣實為該等股東將原有之持股轉讓予收購公司，此與「
    合併」之交易態樣係由合併消滅公司取得合併對價，並依原
    始出資額退還、分配予其股東者，性質有別。是以，被收購
    公司股東轉讓原持有股份之價格如超過其取得成本者，超過
    部分係屬「證券交易所得」，此項所得之計算，依行為時所
    得稅法第14條之2第1項及第14條第1項第7類等規定，應以交
    易時即股份轉讓實際發生日，收購公司所支付財產之價值作
    為認定標準。寶虹公司與翔名公司股份轉換基準日為104年4
    月30日，翔名公司於該日發行新股共9,200,000股，其中1,6
    58,500股配發予上訴人，是上訴人以寶虹公司股票交換取得
    之標的即翔名公司所發行新股，於104年4月30日確定歸屬於
    上訴人，依法即屬「所得實現」（即有股票所得之歸屬），
    被上訴人以該日翔名公司股票之收盤價71.10元為據，計算
    上訴人之證券交易所得，自無違誤。財政部69年5月5日台財
    稅第33561號函（下稱69年函）旨在說明公司之股東以他公
    司股票為出資抵繳股款，如符合公司法第131條第3項、第27
    2條、第274條第1、2項等規定，為公司事業所需之財產者，
    該用以抵繳股款之股票係轉讓為所投資之公司所有，如所抵
    繳股款之金額超過取得成本而有增益，屬認購股東之證券交
    易所得，應於其轉讓該股票之年度報繳綜合所得稅。該函第
    二點所述「由認購股東於轉讓年度依法申報繳納綜合所得稅
    」等語，其中之「轉讓年度」，應與第一點內容：「各該用
    以抵繳股款之股票，自應轉讓為所投資之公司所有。」中之
    「轉讓」同其意義，指股東用以抵繳股款之股票轉讓為所投
    資公司所有之年度而言；此一解釋，核與個人綜合所得稅之
    課徵所採收付實現制相符。上訴人以所持有寶虹公司股票抵
    繳股款而取得翔名公司股票之原因，為該2家公司訂定之股
    份轉讓契約，與財政部69年函所涉案例事實固有不同，惟就
    上訴人個人財產狀況變化情形觀察，其以原持有寶虹公司股
    票抵繳股款取得翔名公司發行新股，與該函釋中股東以所持
    有他公司股票為出資抵繳股款，取得公司發行新股之情形，
    並無二致，則被上訴人於原處分援引該函釋，說明上訴人以
    寶虹公司股票交換取得翔名公司股票所生財產上增益，應於
    轉換基準日之年度報繳證券交易所得，其結論尚無不合。至
    財政部75年9月12日台財稅第7564235號函業經財政部核示自
    93年1月1日起停止適用，且其設題為公司股東以專門技術作
    價投資而取得股票之情形，與財政部69年函係公司股東以持
    有他公司股票為出資抵繳股款者有別而不得相提並論。另上
    訴人所受讓翔名公司之股份，是否因其原為寶虹公司董事，
    而於一定期間內須送存集保，所影響者乃上訴人何時得自由
    處分該等翔名公司之股份，與上訴人藉由交換寶虹公司股票
    所獲取本件證券交易所得之課稅時點全然無關，上訴人執與
    本件情形不同之買賣有價證券業務規則條文及財政部97年2
    月1日台財稅字第09604131040號函，主張其所取得翔名公司
    之股票，應於閉鎖期在105年1月1日及105年7月1日屆滿時，
    方得課徵所得稅云云，殊難憑採。
　4.行為時所得稅法第4條之1及第14條之2明定個人證券交易所
    得稅自102年1月1日起課徵及計算方式，其中第14條之2第8
    項前段規定，個人出售股票之證券交易所得，其成本應採用
    加權平均法計算，未允許採用其他方法；該項後段所定先進
    先出法，係有關同法第14條第1項第7類第3款規定之所得減
    半課稅，其持有期間應如何認定之規定。上訴人分別於102
    年3月15日、9月10日、9月13日、103年6月27日及103年8月1
    2日以每股10元、10元、15元、15元及25元購買取得寶虹公
    司股票686,000股、295,666股、60,000股、56,000股、608,
    500股，成本合計26,769,160元（10元×686,000股＋10元×295
    ,666股＋15元×60,000股＋15元×56,000股＋25元×608,500股）
    ，股數合計1,706,166股，加權平均成本為每股15.68965739
    元（26,769,160元÷1,706,166股）；迄轉換為翔名公司股票
    （轉換基準日為104年4月30日）時，其中103年6月27日及10
    3年8月12日取得之股票56,000股、608,500股，合計664,500
    股，持有期間未滿1年；102年3月15日、102年9月10日及102
    年9月13日取得686,000股、295,666股、60,000股，扣除於1
    03年6月27日出售之47,666股後，其餘994,000股持有期間超
    過1年部分，於出售時，得僅以其交易所得之半數作為當年
    度所得，其餘半數免稅。被上訴人據此計算上訴人因轉讓寶
    虹公司股票之應課稅證券交易所得為64,359,113元〔持有未
    滿1年之664,500股×（71.1元－15.68965739元）＋持有滿1年
    以上之994,000股×（71.1元－15.68965739元）×1/2〕，自無
    不合。又證券交易所得不併計綜合所得總額，係按15%之稅
    率分開計算應納稅額，由納稅義務人合併報繳，是被上訴人
    核定上訴人應課稅之證券交易所得額64,359,113元及證券交
    易所得稅額9,653,866元（64,359,113元×15%），並無違誤
    。
  ㈡罰鍰部分：綜合所得稅係採自行申報制，有所得即應申報，
    納稅義務人雖填具所得稅結算書自行申報個人綜合所得稅，
    倘其未盡誠實申報綜合所得稅之義務，致有短、漏報所得額
    之情事，即應依所得稅法第110條第1項規定予以裁罰。上訴
    人因翔名公司與寶虹公司進行股份轉換，而有證券交易所得
    64,359,113元，上訴人漏報該項所得，核有過失，被上訴人
    原核依所得稅法第110條第1項規定及稅務違章案件裁罰金額
    或倍數參考表（下稱裁罰倍數參考表），按所漏稅額9,653,
    866元處0.5倍罰鍰4,826,933元，嗣於原處分審酌上訴人業
    於107年12月18日繳清應納稅額，酌予減輕裁罰倍數20%，改
    按所漏稅額9,653,866元處0.4倍罰鍰3,861,546元，未逾法
    定裁量範圍，亦無裁量濫用或裁量怠惰情事，於法並無不合
    。綜上，原處分並無違誤，訴願決定予以維持，亦無不合，
    乃判決駁回上訴人在第一審之訴。
四、本院經核原判決駁回上訴人在原審之訴，並無違誤。茲就  
    上訴意旨論斷如下：
　甲、證券交易所得部分：　　　
　㈠所得稅法第2條第1項規定：「凡有中華民國來源所得之個人
    ，應就其中華民國來源之所得，依本法規定，課徵綜合所得
    稅。」行為時所得稅法第4條之1規定：「自中華民國79年1
    月1日起，證券交易所得停止課徵所得稅，……但自102年1月1
    日起，個人下列證券交易所得課徵所得稅，……一、上市、上
    櫃或興櫃股票、新股權利證書、股款繳納憑證及表明其權利
    之證書。二、前款以外之股票、新股權利證書、股款繳納憑
    證及表明其權利之證書。」第9條規定：「本法稱財產交易
    所得及財產交易損失，係指納稅義務人並非為經常買進、賣
    出之營利活動而持有之各種財產，因買賣或交換而發生之增
    益或損失。」第14條第1項第7類第1款、第3款及第2項規定
    ：「（第1項）個人之綜合所得總額，以其全年下列各類所
    得合併計算之：……第七類：財產交易所得：凡財產及權利因
    交易而取得之所得：一、財產或權利原為出價取得者，以交
    易時之成交價額，減除原始取得之成本，及因取得、改良及
    移轉該項資產而支付之一切費用後之餘額為所得額。……三、
    個人購買或取得股份有限公司之記名股票或記名公司債、各
    級政府發行之債券或銀行經政府核准發行之開發債券，持有
    滿1年以上者，於出售時，得僅以其交易所得之半數作為當
    年度所得，其餘半數免稅。（第2項）前項各類所得，如為
    實物、有價證券或外國貨幣，應以取得時政府規定之價格或
    認可之兌換率折算之；未經政府規定者，以當地時價計算。
    」可知，證券交易所得在所得稅法之規範體系中，係歸類於
    個人綜合所得稅中之財產交易所得。所謂財產交易所得，依
    同法第9條及第14條第2項規定，包括各種財產因買賣或「交
    換」所生增益，且所得不以金錢為限，尚包括實物與權利。
    從而，納稅義務人藉由買賣或交換證券所生增益，均屬證券
    交易所得之課稅客體。
　㈡行為時(93年5月5日修正公布)企業併購法第4條第5款規定：
    「本法用詞定義如下：……五、股份轉換：指公司經股東會決
    議，讓與全部已發行股份予他公司作為對價，以繳足公司股
    東承購他公司所發行之新股或發起設立所需之股款之行為。
    」第12條第1項第5款規定：「公司於進行併購而有下列情形
    ，股東得請求公司按當時公平價格，收買其持有之股份：……
    五、公司進行第29條之股份轉換時，進行轉換股份之公司股
    東及受讓股份之既存公司股東於決議股份轉換之股東會集會
    前或集會中，以書面表示異議，或以口頭表示異議經記錄，
    放棄表決權者。」第29條規定：「（第1項）公司經股東會
    決議，得以股份轉換之方式，被他既存或新設公司收購為其
    百分之百持股之子公司，並依下列各款規定辦理：一、公司
    股東會之決議，應有代表已發行股份總數三分之二以上股東
    之出席，以出席股東表決權過半數之同意行之。預定之受讓
    股份之公司為既存公司者，亦同。……」是個人股東如因所投
    資公司進行股份轉換，被他公司收購為100%持股子公司，未
    選擇依行為時企業併購法第12條第1項第5款規定，請求收購
    公司按當時公平價格，收買其持有之股份；而係選擇讓與原
    持有股票，以繳足收購公司發行新股之股款者，該股票所抵
    繳股款金額超過其取得成本部分，因該財產上增益已歸屬於
    取得人，即為因證券交換所發生之增益，屬所得稅法所稱「
    證券交易所得」，於個人證券交易所得稅恢復課徵期間（即
    102年1月1日起至104年12月31日止），應課徵證券交易所得
    稅。至其稅額之計算方法，依所得稅法第14條第1項第7類第
    3款，與行為時（即104年1月14日修正）同法第14條之2第1
    、3、8、10項：「（第1項）第4條之1但書規定之證券交易
    所得或損失之計算，應依第14條第1項第7類規定辦理。……（
    第3項）納稅義務人本人、配偶……依前2項規定計算之證券交
    易所得額，不併計綜合所得總額，按15%之稅率分開計算應
    納稅額，由納稅義務人合併報繳。……（第8項）個人出售第4
    條之1但書規定之證券，其成本之計算，應採用加權平均法
    ；其適用第14條第1項第7類第3款持有期間……之認定，應採
    用先進先出法。……（第10項）證券交易所得或損失之查核，
    有關其成交價格、成本及費用認定方式、未申報或未能提出
    實際成交價格或原始取得成本者之核定等事項之辦法，由財
    政部定之。」及同法施行細則第46條第1項第3款：「（第1
    項）本法第44條所定實際成本之估價方法如下：……三、採加
    權平均法者，應依存貨之性質分類，其屬於同一類者，以自
    年度開始之日起，併同當年度中添置存貨之總金額，除以總
    數量，以求得其每一單位之取得價格。……」暨依所得稅法第
    14條之2第10項授權訂定之行為時（即102年8月26日修正）
    查核辦法第2條第2款：「本辦法所稱證券，指下列股票、證
    書或憑證：……二、本法第4條之1但書第2款規定之未上市、
    未上櫃且未登錄興櫃股票、新股權利證書、股款繳納憑證及
    表明其權利之證書。」第4條第1項：「第2條第1款及第2款
    規定之證券交易所得或損失，以交易時之成交價格，減除原
    始取得成本及必要費用後之餘額計算之。」第8條第7款：「
    第2條第1款及第2款規定之證券，其轉讓之日，以下列日期
    為準：……七、因所投資之公司進行股份轉換之收購行為，而
    以原持有股份進行轉換者，為收購基準日。」第15條第1項
    第1款：「第4條所定成本，於第2條第1款及第2款規定之證
    券，依下列規定認定：一、因購買而取得者，以成交價格為
    準。」第18條：「個人從事第2條第1款及第2款規定之證券
    交易，能提出原始取得成本者，其成本應按出售時所持有之
    同一公司所發行之證券，依本法施行細則第46條規定之加權
    平均法計算之。」等規定，係以收購基準日（即交易時）之
    成交價格，減除原始取得成本及必要費用後之餘額計算，如
    持有股票滿1年以上始出售，僅以交易所得之半數作為當年
    度所得，其持有期間以先進先出法認定之，並應採用所得稅
    法施行細則第46條規定之加權平均法計算成本，惟不併計綜
    合所得總額，按15%之稅率分開計算應納稅額，由納稅義務
    人合併報繳。
　㈢經查，翔名公司因與寶虹公司進行股份轉換，故而發行新股
    為對價以收購寶虹公司全部已發行股份，上訴人持有寶虹公
    司股票，嗣於104年4月30日股份轉換基準日，依企業併購法
    第29條規定之股份轉換方式以股換股，換股比例1:1，以寶
    虹公司1,658,500股之股票，按當日翔名公司股票收盤價格
    每股71.1元，抵繳翔名公司1,658,500股之股票股款合計117
    ,919,350元（71.1元×1,658,500股）等情，為原審依法認定
    之事實。依上述規定及說明，上訴人以持有之寶虹公司股票
    抵繳翔名公司發行新股之股款，則該股票所繳足翔名公司新
    股股款之金額超過其取得成本部分，屬於上訴人之證券交易
    所得，於個人證券交易所得稅復徵期間，自應課徵所得稅，
    此項所得之計算，依行為時所得稅法第14條之2第1項及第14
    條第1項第7類等規定，自應以交易時即股份轉讓實際發生日
    ，收購公司所支付財產（可以股份、現金或其他財產為之）
    之價值作為認定標準。上訴人以寶虹公司股票交換取得之標
    的即翔名公司所發行新股，於104年4月30日確定歸屬於上訴
    人，依法即屬「所得實現」（即有股票取得之歸屬），原判
    決認被上訴人以該日翔名公司股票之收盤價為據，計算上訴
    人之證券交易所得，核定上訴人應課稅之證券交易所得額64
    ,359,113元及證券交易所得稅額9,653,866元（64,359,113
    元×15%），被上訴人所為補稅處分，於法無違而予以維持，
    經核與前揭規定相合，原判決就上訴人於原審之主張，何以
    不予採取，亦詳予指駁甚明，認事用法並無違誤。上訴意旨
    主張企業併購法立法目的係在排除公司法及證券交易法等各
    種法律對企業併購之障礙，除照顧企業外，應亦包括其股東
    在內，翔名公司係增資發行「公開發行之股份」與寶虹公司
    為股份轉換，所適用者為企業併購法，並無財政部69年函之
    適用，迺被上訴人卻以「公司法」核課補稅，適用法令依據
    錯誤云云，指摘原判決有不適用法規之違法，無非係其一己
    之主觀見解及就原審之事實認定之職權行使事項為爭議，並
    無可採。
　㈣企業併購法第39條及第44條係以規範企業之租稅為內容，尚
    不能援引為股東個人免稅依據，至同法第39條立法理由雖稱
    ：「一、因併購而為財產或股份之移轉，如僅係形式上之轉
    移，與一般應稅交易行為之本質應有區別，為鼓勵併購強化
    企業經營效率與競爭能力，應對進行併購而發生之稅捐，在
    一定條件之下，給予適當之減免。……應免徵其為辦理財產或
    股權移轉而發生之稅捐，包括免徵……證券交易稅。……三、證
    券交易稅條例第1條第1項規定，凡買賣有價證券，除各級政
    府發行之債券外，應徵收證券交易稅。公司其股東以交換股
    份方式完成併購，並非買賣有價證券，應免課徵證券交易稅
    。」然原判決已論明由企業併購法第39條及所得稅法第4條
    之1修正之先後時點以觀，立法者顯係在個人證券交易所得
    稅尚應課徵的情況下，進行企業併購法第39條之修正，而此
    次修正，證券交易所得稅仍舊未被納入減免，足徵立法者無
    意將證券交易所得稅亦納入因企業併購發生稅捐之減免範圍
    。又證券交易所得在所得稅法之規範體系中，係歸類於個人
    綜合所得稅中之財產交易所得，而所謂財產交易所得，依所
    得稅法第9條及第14條第2項規定，包括各種財產因買賣或「
    交換」所生增益，納稅義務人藉由買賣或交換證券所生增益
    ，均屬證券交易所得之課稅客體，且只要有因交換證券所生
    增益即有所得，並不會因係「股份交換」或「股份轉換」而
    有區別。本件上訴人因所投資寶虹公司被翔名公司收購為10
    0%持股子公司，翔名公司以發行新股為對價收購寶虹公司全
    部已發行股份，進行股份轉換，雖不在證券交易稅之課稅之
    範圍。然上訴人以持有之寶虹公司股票抵繳翔名公司發行新
    股之股款，則該股票所繳足翔名公司新股股款之金額超過其
    取得成本部分，仍屬於上訴人之證券交易所得，於個人證券
    交易所得稅復徵期間，自應課徵所得稅。上訴意旨以「股份
    交換」與「股份轉換」之適用範圍不同，應以經濟部之函釋
    為準，依企業併購法第39條（原於91年制定時列為第34條）
    及第44條立法理由可知，「股份轉換」並非「買賣」有價證
    券，股份轉換並非證券「買賣」或「交換」，非屬財產交易
    所得，自無財產交易所得稅課稅問題，依企業併購法規定，
    股份轉換與合併具有相同之經濟實質效果，應有相同之租稅
    待遇，上開換股行為非屬證券交易行為，無證券交易所得，
    原判決違反企業併購法之立法目的，且與經濟部
　　令釋意旨相違背云云，核屬主觀一己之見解，尚無足採。
　㈤依所得稅法第14條第2項規定，實物及有價證券等均屬「所得
    」標的。因此該等所得「標的」，若已確定「歸屬」於特定
    稅捐主體，依法即屬「所得實現」。又公司股份本身具有一
    定之財產價值，於公司營業獲益時，股東有機會參與股息與
    紅利之分派，且持有普通股之股東亦有參與表決以間接參與
    公司經營與治理之權，於公司解散時，股東另有賸餘財產分
    配之權（公司法第232條第1項、第179條及第330條參照）。
    上訴人於其投資之寶虹公司被翔名公司收購時，未選擇依企
    業併購法第12條第1項第5款之方式，請求公司收買其持有之
    股份，而係讓與其原持有之股票以繳足翔名公司發行新股股
    款之股份轉換行為，縱使為被動，仍屬「交換」行為，亦為
    所得稅法第9條所稱之交易，如交易時之成交價格減除原始
    取得成本，有發生財產增益，即符合所得稅法中「所得」之
    概念。上訴人於股份轉換基準日以寶虹公司股票換取翔名公
    司股票，其意義即以寶虹公司之股東權換取翔名公司之股東
    權，因而改變其所投資之公司，得向所投資公司(翔名公司)
    行使股東權，因客體對主體之歸屬已完成，因此上訴人於取
    得該翔名公司股票，核有財產上之增益，上訴人以其持有寶
    虹公司股票繳足翔名公司新股股款之金額超過其取得成本部
    分，自有財產交易所得（證券交易所得）之實現，其因此所
    生財產上增益客觀上提高納稅義務人稅捐負擔能力，於個人
    證券交易所得稅復徵期間，依量能課稅之原則，自應列入所
    得課稅的範圍。上訴意旨以其並非將「原寶虹公司股票所表
    彰權利內容」交換為「原翔名公司股票所表彰權利內容」，
    而係取得翔名公司新股權結構中之股東地位，並因此間接控
    制寶虹公司，新翔名公司股票無異為原寶虹公司股票所表彰
    權利之變形，尚無透過市場交易而有可證實或實現之增益發
    生，上開換股行為非屬證券交易行為，無證券交易所得，指
    摘原判決有不適用法規之違法云云，自無可採。又上訴人於
    股份轉換基準日104年4月30日既已依企業併購法第29條規定
    之股份轉換方式以股換股，取得翔名公司所發行新股，即取
    得股東之地位，而得行使股東之權利，自有股權取得之歸屬
    ，至於翔名公司是否完成新股變更登記，僅為對抗要件，並
    非股份權利取得之生效要件。另上訴人受讓翔名公司之股份
    ，是否因其轉換前後為寶虹公司、翔名公司董事，而於一定
    期間內須送存集保，所影響者乃上訴人何時得自由處分該翔
    名公司之股份，與上訴人藉由交換寶虹公司股票所獲取本件
    證券交易所得之課稅時點全然無關。上訴人於股份轉換基準
    日104年4月30日既已取得翔名公司之股權，原判決認原處分
    以該日翔名公司股票之收盤價為據，計算上訴人之證券交易
    所得，並無違誤。上訴意旨主張翔名公司於104年6月15日始
    經經濟部核准因本案股份轉換而增資發行新股之變更登記，
    依公司法第162條規定，該增資發行之股票不可能在104年4
    月30日股份轉換基準日時處於上訴人可支配狀態，依所得稅
    法第14條、第88條規定意旨，所得未實現，上訴人轉換前後
    均為公司董事，其所取得翔名公司之股票，應於閉鎖期屆滿
    時，方得課徵所得稅云云，自無足採。
　㈥「憲法第19條規定，人民有依法律納稅之義務，係指國家課
    人民以繳納稅捐之義務或給予人民減免稅捐之優惠時，應就
    租稅主體、租稅客體、稅基、稅率等租稅構成要件，以法律
    或法律明確授權之命令定之；……。」司法院釋字第657號解
    釋理由書闡述甚明。企業併購法第39條就公司進行併購而為
    有價證券移轉者，其第1項第3款規定僅有因而發生之證券交
    易稅得予免徵，未將證券交易所得稅納入減免範圍或准予記
    存；企業併購法第44條係就公司進行併購達一定條件，致其
    經濟效果與合併雷同者，其被收購公司或被分割公司，得免
    徵營利事業所得稅，俾與合併消滅公司享有相同之租稅待遇
    ；金融控股公司法第28條第4款規定，僅就金融機構經主管
    機關許可轉換為金融控股公司或其子公司者，因股份轉換所
    產生之所得稅及證券交易稅，一律免徵。前揭規定均未就公
    司個人股東讓與其原持有之股票以繳足承購他公司發行新股
    股款之股份轉換行為，免徵證券交易所得稅。又稅捐之減免
    核屬租稅優惠事項，依上述司法院釋字第657號解釋理由書
    意旨，既應以法律或法律明確授權之命令定之，自不得透過
    「類推適用」方式為之。是就公司個人股東讓與其原持有之
    股票以繳足承購他公司發行新股股款之股份轉換行為，自不
    得基於類推適用之法理，類推適用前揭規定，而免徵證券交
    易所得稅。上訴意旨以原判決見解違反企業併購法之立法目
    的，且與經濟部令釋意旨相違背，企業併購法係比照金融機
    構合併法及金融控股公司法而制定之專法，金融控股公司法
    相對於企業併購法在租稅優惠上並無法律特殊性，本案股份
    轉換之股東取得併購公司之股份，自有其類推適用，免徵證
    券交易所得稅云云，指摘原判決不適用法規之違法，亦無可
    採。
  乙、罰鍰部分：
　㈠按行為時所得稅法第14條之2第3項規定：「納稅義務人本人
    、配偶及合於第17條規定申報減除扶養親屬免稅額之受扶養
    親屬依前2項規定計算之證券交易所得額，不併計綜合所得
    總額，按百分之15之稅率分開計算應納稅額，由納稅義務人
    合併報繳。」現行同法第110條第1項規定：「納稅義務人已
    依本法規定辦理結算、決算或清算申報，而對依本法規定應
    申報課稅之所得額有漏報或短報情事者，處以所漏稅額2倍
    以下之罰鍰。」又納稅者權利保護法第16條第1項、第2項規
    定：「納稅者違反稅法上義務之行為非出於故意或過失者，
    不予處罰。」「納稅者不得因不知法規而免除行政處罰責任
    。但按其情節，得減輕或免除其處罰。」所得稅係採自行報
    繳制，納稅者負有應誠實申報納稅之義務，有所得即應申報
    ，此為基本原則，且納稅事實之發生皆源於納稅義務人之生
    活事實，應為納稅義務人所知悉。納稅義務人對於自身依法
    定期限誠實申報所得額之客觀義務存在，應注意能注意卻未
    注意而違反誠實義務，致漏未報繳所得額，造成稅捐機關不
    知將系爭所得列入當期所得稅捐客體及計算對應稅額，產生
    漏稅結果，核有過失，自應負法定之漏稅罰責任，不得以不
    知法令規定而免除其誠實申報之義務，亦無免除漏稅罰責任
    之理，僅得按其情節，減輕或免除其處罰。
　㈡行政罰法第18條第1項規定：「裁處罰鍰，應審酌違反行政法
    上義務行為應受責難程度、所生影響及因違反行政法上義務
    所得之利益，並得考量受處罰者之資力。」準此，行政罰法
    對於依法補繳稅款之納稅義務人裁處漏稅罰時，應按個案之
    情節，注意有無減輕或免除處罰之事由，慎重裁量求其適切
    。又違反義務人之應受責難程度，究屬直接故意、間接故意
    、無認識之過失、有認識之過失、重大過失或輕微過失等，
    僅屬行政罰法第18條第1項所規定為罰鍰之裁量時應審酌之
    情狀之一，而裁罰倍數參考表就違反所得稅法（綜合所得稅
    ）第110條第1項之違章情形區分9種，而以短漏報非屬處分
    核定前已填報扣免繳憑單及股利憑單之所得，以及非屬應填
    報緩課股票轉讓所得申報憑單之所得，且非屬以他人名義分
    散所得情形者，處所漏稅額0.5倍之罰鍰。另於裁罰處分核
    定前已補繳稅款者，依前規定之倍數酌減百分之20處罰。實
    已依據違章情形不同特性，列出重要典型案件之裁罰基準，
    顯已審酌行政罰法第18條第1項所規定之「應受責難程度」
    、「所生影響」及「違反行政法上義務所得之利益」等因素
    ，對其違章情節不同者，予以不同之處罰，自與比例原則無
    違。
　㈢上訴人104年度綜合所得稅結算申報，短漏報其因翔名公司與
    寶虹公司進行股份轉換，而有系爭證券交易所得，已如前述
    ，上訴人漏報系爭證券交易所得，已合於所得稅法第110條
    第1項規定之裁罰要件。上訴人104年度有系爭證券交易所得
    ，即應申報，上訴人如不諳稅法規定，亦可於申報前向稽徵
    機關洽詢確認，其未盡詳實申報之義務，致短漏報系爭證券
    交易所得，核有應注意能注意而不注意之過失，原處分審酌
    該短漏報所得非屬處分核定前已填報扣免繳憑單及股利憑單
    之所得，以及非屬應填報緩課股票轉讓所得申報憑單之所得
    ，且非屬以他人名義分散所得情形者，按所漏稅額處0.5倍
    之罰鍰。另於復查決定審酌上訴人業於107年12月18日繳清
    應納稅額，酌予減輕裁罰倍數百分之20，改按所漏稅額9,65
    3,866元裁處0.4倍之罰鍰3,861,546元等情，核已考量其當
    年度漏報之金額、情形，而依前揭規定及納稅者權利保護法
    第16條第3項暨裁罰倍數參考表規定，為本件之裁罰，依法
    核無不合，亦無裁量逾越、不當或濫用之情形。原判決維持
    被上訴人所為裁罰處分，自無違誤。上訴人雖主張其於本件
    股份轉換時應否申報綜合所得稅，專業法官都認定「所得未
    實現」（原審108年度訴字第1649號、第1650號、第1651號
    及109年度訴字第374號判決參照），則上訴人採相同見解認
    毋需申報所得稅，依納稅者權利保護法第16條第1項非故意
    或過失不罰之原則，本件應免於處罰，原判決對原處分不適
    用納稅者權利保護法第16條規定，未敍明理由，有判決不備
    理由之違法云云。然按漏稅違章之處罰係以納稅義務人違反
    誠實義務為前提，而在自動報繳之稅制下，有關納稅義務人
    是否違反誠實義務，則視其在報繳之時點有無充份揭露，倘
    就該稅捐客體之法律屬性及實現時點有爭議，亦須充分揭露
    其有「股份轉換」情事，如因此未予繳納所對應之稅款者，
    始難以漏稅違章行為視之。本件上訴人於辦理104年度綜合
    所得稅結算申報，既未充份揭露「股份轉換」情事，復未說
    明係因法律屬性有爭議而未繳納所對應之稅款，未盡誠實申
    報義務，自屬漏稅違章行為，尚難因其對於應否申報系爭證
    券交易所得之法律見解歧異，即謂其主觀上無漏報課稅所得
    額之過失，亦不能以其所得稅申報經核定後法院就相關爭議
    有不同見解，而反推其無過失，原審維持被上訴人所為論罰
    ，自無不合。上訴人前開主張，自無足採。原判決就此雖未
    予論駁，惟尚不影響結論之判斷，自非判決不備理由，上訴
    意旨據此主張原判決違背法令云云，核係其主觀之意見，難
    認可採。　　
丙、綜上所述，上訴人之主張均無可採，原判決將訴願決定及原
    處分予以維持，而駁回上訴人在原審之訴，核無違誤。上訴
    論旨，仍執前詞，指摘原判決違背法令，求予廢棄，為無理
    由，應予駁回。
五、據上論結，本件上訴為無理由。依行政訴訟法第255條第1項
    、第98條第1項前段，判決如主文。
中　　華　　民　　國　　110 　年　　12　　月　　30　　日
                    最高行政法院第二庭
                        審判長法官  吳　東　都
　　　　　　　　　　　　      法官  洪  慕  芳　
                              法官　陳　秀　媖
                              法官　林　妙　黛
                              法官　王　俊　雄

以  上  正  本  證  明  與  原  本  無  異
中　　華　　民　　國　　110 　年　　12　　月　　30　　日
　　　　　　　　　　　　　　　書記官　張  玉  純